【裁判字號】    99,易,2141
【裁判日期】    991125
【裁判案由】    贓物
【裁判全文】
臺灣臺中地方法院刑事判決              99年度易字第2141號
公  訴  人  臺灣臺中地方法院檢察署檢察官
被      告  陳文霸
上列被告因贓物案件，經檢察官提起公訴（99年度偵字第4676號
），本院判決如下：
    主    文
陳文霸故買贓物，處拘役肆拾日，如易科罰金，以新臺幣壹仟元
折算壹日。
    犯罪事實
一、緣卡號為0000000000000000號之高速公路電子收費儲值卡（
    下稱A卡）係李銘豊連同e通機向遠通電收股份有限公司（下
    稱遠通電收）申裝使用於車牌號碼0953-FH號自小客車上，
    而李銘豊於民國98年8月6日凌晨1時許，將0953-FH號自小客
    車停放在臺中市○○區○○路370號前，嗣於同日上午10 時
    許，發現該自小客車右後車窗遭破壞，車內之高速公路電子
    收費儲值卡（即A卡）乃連同汽車音響、螢幕、e通機、PDA
    等物一併遭竊。又卡號為0000000000000000號之高速公路電
    子收費儲值卡（下稱B卡）則係陳昌霖連同e通機向遠通電收
    申裝使用於其所有之車牌號碼T9-1219號自小客車上，而陳
    昌霖於98年8月14日18時30分許，將其自小客車停放在臺中
    市○區○○○路、梅亭街口附近，嗣於同年月16日上午9時
    許，發該自小客車右前車窗遭破壞，車內之高速公路電子收
    費儲值卡（即B卡）亦隨同e通機、回數票等物一併遭竊。嗣
    有在臺中市○○路一帶擺攤做生意之曾志平分別於上揭0953
    -FH號及T9-1219號自小客車遭竊後之不詳時間內，在臺中市
    ○○路之跳蚤市場內拾得上揭A卡及B卡，並予以侵占入己。
    （此部分曾志平關於A卡涉及侵占遺失物罪部分有待檢察官
    另行偵查，而曾志平侵占陳昌霖遺失之B卡罪部分，則業經
    本院豐原簡易庭以99年度豐簡字第495號判處罰金1萬2千元
    確定。）
二、陳文霸則與曾志平同係在臺中市○○路一帶之跳蚤市場擺攤
    販賣中古物品之生意人，陳文霸可得而知曾志平所持之上揭
    A卡屬來源不明之盜贓物，猶於98年8月6日凌晨1時至同年月
    15日凌晨3時54分許間某時，在上揭東光路之跳蚤市場內，
    以新臺幣（下同）2000元之顯不相當之低價，向曾志平故買
    上揭內仍有3440元儲值金額之A卡，欲供己之車牌號碼M7-61
    58號自小貨車使用。陳文霸購得該卡片之後旋將之置放於自
    己所有之車牌號碼M7-6158號自小貨車上之e通機使用，惟陳
    文霸使用該e通A卡首次於98年8月15日凌晨3時54分許南下經
    過員林收費站時，即因李銘豊已向遠通電收公司掛失該A卡
    ，致其交易情形顯示為「卡片異常—卡片為黑名單」而無法
    扣款成功；嗣陳文霸又於98年8月16日21時14分許再度嘗試
    使用該e通A卡，仍無法扣款成功，陳文霸乃於98年8月19日
    15時23分許前之某時，前往臺中市○○路之跳蚤市場向曾志
    平抱怨所購得之A卡無法使用，曾志平取回該A卡後，乃再將
    其所侵占之上揭B卡（內部亦有儲值餘額3440元）取代該A卡
    換給陳文霸，陳文霸因不甘損失，縱可得而知該由曾志平交
    付之B卡亦係來歷不明之盜贓物，仍將該B卡取回置放於其所
    駕駛之車牌號碼M7-6158號自小貨車之e通機（原搭配申請使
    用之高速公路電子收費儲值卡之卡號為0000000000000000，
    下稱C卡）內使用，惟嗣後仍因陳昌霖業已報案致該卡片之
    交易情形亦顯示為「卡片異常—卡片為黑名單」而無法扣款
    成功。而陳昌霖就上揭車牌號碼T9-1219號自小客車內部物
    品遭竊之事報警後，經警方調取T9-1219號自小客車所屬e通
    機搭配之儲值卡號（即B卡）於98年8月份之交易紀錄核閱使
    用人車牌號碼紀錄後，始循線查獲陳文霸而知悉上情。
二、案經臺中市警察局第二分局報告臺灣臺中地方法院檢察署檢
    察官偵查起訴。
    理    由
壹、證據能力方面：按被告以外之人（包括證人、鑑定人、告訴
    人、被害人及共同被告等）於審判外之陳述雖不符刑事訴訟
    法第159條之1至之4等4條之規定，而經當事人於審判程序同
    意作為證據，法院審酌該言詞陳述或書面陳述作成時之情況
    ，認為適當者，亦得為證據；當事人、代理人或辯護人於法
    院調查證據時，知有刑事訴訟法第159 條第1項不得為證據
    之情形，而未於言詞辯論終結前聲明異議者，視為有前項之
    同意，同法第159條之5定有明文。立法意旨在於傳聞證據未
    經當事人之反對詰問予以核實，原則上先予排除。惟若當事
    人已放棄反對詰問權，於審判程序中表明同意該等傳聞證據
    可作為證據；或於言詞辯論終結前未聲明異議，基於尊重當
    事人對傳聞證據之處分權，及證據資料愈豐富，愈有助於真
    實發見之理念，且強化言詞辯論主義，使訴訟程序得以順暢
    進行，上開傳聞證據亦均具有證據能力。查檢察官、被告對
    於本案卷內相關證人之證述、文書卷證資料，於本院99年8
    月5日行準備程序中、本院99年10月7日、11月11日審理中並
    未就有何於刑事訴訟法第159條第1項不得為證據之情形於本
    院言詞辯論終結前聲明異議，且有關本案諸證人之證述、文
    書卷證資料亦經本院於審理期日逐一提示、朗讀，並告以要
    旨，本院復審酌相關證人證述筆錄製成、文書卷證資料取得
    ，並無證據顯示有何違背程序規定情事，依據上述之說明，
    均應具有證據能力。
貳、得心證之理由：
一、訊據被告陳文霸（下稱被告）固坦認有自證人曾志平處購買
    高速公路電子收費儲值卡插入其所駕駛之車牌號碼M7-6158
    號自小貨車所申設之e通機內使用，且其使用情形乃如附件
    一（A卡）、二（B卡）之交易明細，惟矢口否認有何故買贓
    物之犯行，辯稱：伊是在東光路之跳蚤市場遇到曾志平，因
    曾志平說他手頭很緊，而手頭上有餘額3000多元的高速公路
    電子收費儲值卡欲變現求售，因為卡片後面沒有寫名字，伊
    以為那是曾志平的卡片，遂以2000元之價格向曾志平買下該
    張儲值卡，但是使用過後發現無法扣款成功，伊持該儲值卡
    向曾志平反應不能使用的情形，曾志平乃又交付1張儲值卡
    給伊，要伊再試試看，但是伊再試過後發現還是不能扣款就
    又拿去還給曾志平了，若知道是曾志平撿來的，伊才不敢買
    云云。惟查：
  (一)高速公路電子收費卡係使用於高速公路電子收費扣款，為一
    智慧IC卡，車輛行經高速公路收費站，只要配備e通機加上
    具高速公路電子功能之智慧IC卡，就可以行駛電子收費專用
    車道，通過收費站時不用停車、不需現金或回數票，就可以
    進行自動扣款，且屬一無記名之儲值卡，可攜至任何e通機
    使用等節，有臺中市警察局第二分局偵查對偵查佐唐世豪之
    偵查報告附卷可參，亦為公所周知之事，本案上揭A、B、C
    共3張高速公路電子收費儲值卡即屬上述之高速公路電子收
    費卡，核先敘明。
  (二)而上揭A卡係李銘豊申裝使用於車牌號碼0953-FH號自小客車
    上，而該車經李銘豊於98年8月6日凌晨1時許停放在臺中市
    ○○區○○路370號後，於同日上午10時許經發現車右後車
    窗遭破壞，車內之A卡乃連同汽車音響、螢幕、e通機、PDA
    等物一併遭竊；又上揭B卡則係陳昌霖申裝使用於其所有之
    車受理各類案件紀錄表、牌號碼T9-1219號自小客車上，而
    陳昌霖於98 年8月14日18時30分許，將其自小客車停放在臺
    中市○區○○○路、梅亭街口附近，嗣於同年月16日上午9
    時許，發現該自小客車右前車窗遭破壞，車內之B卡亦隨同e
    通機、回數票等物一併遭竊等節，業據被害人李銘豊、陳昌
    霖於警詢中指述綦詳，並經被害人李銘豊於偵訊中具結證述
    明確，復有臺中市警察局第五分局松安派出所陳報單、臺中
    市警察局第五分局現場勘察報告、現場採證照片以及宜蘭縣
    政府警察局宜蘭分局98年9月1日警蘭偵字第0982011070號函
    、宜蘭縣警察局宜蘭分局延平派出所受理非本（管）轄刑事
    案件陳報單、宜蘭縣政府警察局宜蘭分局刑案照片黏貼表、
    宜蘭縣政府警察局宜蘭分局延平派出所受理刑事案件報案三
    聯單、受理各類案件紀錄表、宜蘭縣宜蘭警察局宜蘭分局99
    年4月2日警蘭偵字第0992003672號函檢送之陳昌霖車內財物
    遭竊案偵查報告、陳昌霖之行車執照及附件一、二之高速公
    路電子收費卡交易紀錄明細（其中已明確標示被害人李銘豊
    、陳昌霖於98年8月間最後一次使用各該高速公路電子收費
    儲值卡，以及被告開始使用該等高速公路電子收費儲值卡之
    時點），復有遠通電收98年10月15日總發字第09801058號函
    （車牌號碼T9-1219號自小客車及上揭e通B卡於98年8月份之
    高速公路電子收費交易紀錄）、單一案件查詢交易明細表、
    交通部臺灣區○道○○○路99年1月4日業字第0980044100號
    函（被告之車牌號碼M7-6158號自小貨車於98年6月至11月間
    之高速公路電子收費交易紀錄）、車牌號碼M7-6158號自小
    貨車之車籍查詢—基本資料詳細畫面、臺中市警察局第二分
    局偵察佐唐世豪製作之偵查報告、臺灣臺中地方法院檢察署
    辦案公務電話紀錄表、遠通電收99年4月21日總發字第09900
    402號函（關於上揭e通A卡、e通B卡及卡號為0000000000000
    000之儲值卡申裝人資料及交易使用紀錄）在卷足資佐憑，
    堪認為真實。
  (三)又被告所駕駛之車牌號碼M7-6158號自小貨車上之e通機於98
    年8月間除插用自行申設之C卡有如附件三所示之交易紀錄外
    ，亦確實有如附件一、二所示之插用上揭A卡及B卡使用之交
    易紀錄等節，為被告所不否認，復有附件一、二、三之高速
    公路電子收費交易紀錄在卷可稽，亦堪為認定。本件因高速
    公路電子收費卡之外觀均屬相同，致被告於偵、審中始終弄
    不清楚其究竟拿到而使用的是哪幾張卡片，惟依據被害人李
    銘豊、陳昌霖之上揭高速公路電子收費儲值卡失竊時點參酌
    卷附之附件一、二、三之交易明細資料顯示，被告係於98年
    8 月6日凌晨1時至同年月15日凌晨3時54分許間某時取得上
    揭A卡，嗣並插用於自己所駕駛之M7-6158號自小貨車e通機
    上，惟其使用該卡於98年8月15日凌晨3時54分許南下經過員
    林收費站時，其交易情形顯示為「卡片異常—卡片為黑名單
    」而無法扣款成功（交易餘額仍維持為通過前之3440元），
    被告復於98年8月16日21時14分許再度嘗試使用該A卡，仍無
    法扣款成功；嗣被告所駕駛之車牌號碼M7-6158號自小貨車
    於98 年8月19日15時23分許南下名間收費站時，則插用上揭
    B卡經扣款成功（原卡片餘額為3440元，扣款成功後餘額為
    3400 元）1次，嗣於98年8月22日凌晨3時46分許迄98年8月
    22日凌晨5時27分許，共計使用該B卡多達5次，惟均因「卡
    片異常—卡片為黑名單」之故而未扣款成功，嗣被告於98年
    8月22 日6時6分許南下岡山收費站時，即改插用自己之C卡
    使用而成功扣款，隨即又於98年8月23日18時18分再度使用
    系爭B卡，惟仍未經扣款成功，嗣後即均改用自己所持用之C
    卡行經高速公路之其他收費站而扣款成功。由上揭被告使用
    高速公路電子收費卡之情形觀之，本件被告當係先取得A卡
    使用未果，隔幾日後再取得B卡使用，第1次使用B卡時有扣
    款成功，其餘皆扣款失敗等情，應屬明確而堪為認定。
  (四)而被告自偵訊伊始迄本院審理中均供稱：伊先以2000元之價
    格向證人曾志平買得1張高速公路電子收費儲值卡，因無法
    使用，才又拿去向證人曾志平換，後來發現還是不能用等語
    ，核與上揭(三)所述之卡片使用狀況大致相符，僅其中被告使
    用B卡時，第1次係有刷過一節，經本院一再向被告確認是否
    有印象曾刷成功過一次，惟被告仍供稱：不記得云云；惟被
    告於本院審理時復供稱：不太記得當時儲值卡裡面的金額，
    只記得是3千多元，但是先後自證人曾志平處取得的高速公
    路電子收費儲值卡內所餘金額均係相同，伊一開始還以為證
    人曾志平拿同一張卡片來唬弄（耍）伊等語。則由被告此等
    供述內容綜合被告使用卡片之紀錄、方式以及被害人發現失
    竊、報失之時間點觀之，可得知被告應係發現A卡無法使用
    ，乃又取得B卡，因B卡第1次刷過（此處顯然係因被害人陳
    昌霖尚未及向遠通電收辦理遺失手續，致尚未列入黑名單之
    故），所以就繼續使用，惟發現狀況有異，乃改插用自己之
    C卡試試看（或許被告係懷疑自己之e通機有問題，惟此部分
    已無從自被告之供述中得知，僅能依常情推測如此之可能性
    極高），再改用B卡，發現仍無法使用，最後終於放棄使用
    ，應屬無誤。則被告上揭所稱：先以2000元之價格向證人曾
    志平買得1張高速公路電子收費儲值卡，因無法使用，才又
    拿去向證人曾志平換，後來發現還是不能用等語應堪信為真
    實。證人曾志平於偵訊及本院審理中固到庭具結證稱：因為
    伊只撿到過一張高速公路電子收費儲值卡，所以從頭到尾也
    只拿過1張高速公路電子收費儲值卡給被告等語，惟該等證
    述內容顯然與被告曾經先後使用過兩張不同之高速公路電子
    收費儲值卡之客觀事實有所不符，則證人曾志平之證述之信
    憑性即隨之降低。況且證人曾志平於偵訊中係具結證稱：以
    2000元將電子收費儲值卡賣給被告後，被告有拿來說這張卡
    片不能用，伊問過其他人說裡面還有錢，又拿給被告說別人
    說這個可以用，要被告再試試看，被告拿回去隔了幾天又拿
    還說不能用，伊就把卡片丟掉了等語（參閱99年度偵字第
    4676號卷第22至23頁）；惟經本院核閱上揭A卡之使用紀錄
    （即附件一）發現該A卡在被告98年8月16日使用未能成功扣
    款後，隨即於同年8月25日22時44分許，經人使用於車牌號
    碼5L-3889號自用小客車通南下通過大甲收費站（仍因卡片
    為異常黑名單之故而未能扣款成功），而本院依據該車牌號
    碼查詢汽車車籍顯示該車輛係由證人鄭士存所有，有卷附車
    號查詢汽車車籍資料在卷可稽，經本院傳訊該證人鄭士存到
    院，證人曾志平當庭見到證人鄭士存亦到庭作證，並經本院
    先隔離訊問後，證人曾志平竟於本院審理中改稱：伊將儲值
    卡賣給被告後，被告有來跳蚤市場表示該卡片不能使用，伊
    先退了2000元給被告，約一週後，伊又再將同一張卡片交給
    被告要被告再試試看，隔了3、4天被告仍然拿回來說不能用
    ，伊把卡片拿回來後，就拿給在庭的證人鄭士存，但是證人
    鄭士存表示卡片不能使用，伊把卡片拿回來後就把卡片丟掉
    了等語。則由其先後就如何處理被告拿回來退的卡片已有兩
    種包括「從被告陳文霸處取回後就丟掉了」以及「從被告陳
    文霸處取回後，先交給證人鄭士存，發現還是不能用，拿回
    來就丟掉了」之截然不同之敘述，顯然證人曾志平所證述內
    容有刻意迴避之處。再者，該證人鄭士存於本院審理中乃具
    結證述：認識證人曾志平，是朋友的父親，伊會有使用A卡
    之紀錄，是因為證人曾志平將這張卡片送給伊，說裡面應該
    還有錢，伊好像有用過該卡片1次，但是那次ETC卡片裝置顯
    示無法扣款，所以伊就沒有再使用，伊有跟證人曾志平說這
    個卡片不能用，證人曾志平就表示把卡片丟掉吧，伊就把該
    卡片丟掉等語，此亦與證人曾志平於審理中所證稱之情節不
    同，經本院就此等矛盾之處質以證人曾志平時，證人曾志平
    隨即又改稱：忘記是誰拿去丟掉了等語，惟由證人曾志平此
    等先後不一且與客觀事證不相符合之證述內容以觀，已可認
    定其證述內容與被告供述不符部分係刻意迴避、隱匿自己二
    度侵占他人遺失物之犯行而與事實有所不符，此處當認被告
    上揭供稱關於向證人曾志平取得高速公路電子收費儲值卡之
    過程與事實相符而屬可採。
  (五)至此雖已釐清被告故買上揭高速公路電子收費儲值卡之經過
    ，惟就被告向證人曾志平買受該等高速公路電子收費卡時，
    主觀上是否確實具有故買贓物之犯意一節，被告則一再辯稱
    ：證人曾志平當初賣卡片時有說過是他自己的等語，伊真的
    不知道那是贓物，伊只是誤買贓物云云。經查：
  1.被告與證人曾志平係因為在干城之跳蚤市場擺攤販賣物品而
    認識，被告係販賣二手物品及一些五金、證人曾志平則係販
    賣一些釣具，後來該跳蚤市○○○○○路一帶，被告與證人
    曾志平仍繼續在該跳蚤市場擺攤售物，至今約有5年多等節
    ，業據被告坦認在卷，核與證人曾志平、鄭士存所證述情節
    大致相符，堪以採認。而該位於臺中市○○路之跳蚤市場即
    俗稱之「環保市場」，係以販賣二手之舊品為大宗買賣標的
    ，乃臺中市民公知之事，被告身為在該跳蚤市場內擺攤達5
    年以上之久之人，就該等市場內之物品或有可能係來自於不
    法行為之盜贓物一節，自無毫無所悉之可能。
  2.被告雖辯稱：證人曾志平說那是他自己的，伊才會跟他買云
    云。惟證人曾志平就此已分別於偵訊、本院審理中具結證稱
    ：伊自己並未申辦e通機，亦未使否電子收費儲值卡，賣給
    被告時有跟被告說是撿來的等語。以證人曾志平此等證述內
    容，已令其在偵查中經檢察官告發有侵占遺失物之犯行，果
    非其真有如此告知被告，證人曾志平豈有愚笨至使自己陷於
    訴訟上不利之地位之可能？縱證人曾志平所述因其上揭關於
    販賣儲值卡予被告之過程有證述不符事實之處，致其證述之
    信憑性大為降低，惟即便證人曾志平於出售儲值卡予被告時
    ，並未明確說明是撿來的一節，以該等儲值卡等同於現金、
    任何持用人均可用以當作高速公路收費站收費之扣款工具之
    性質（被告亦係使用該等儲值卡之人，就此當不可能不明瞭
    ），果證人曾志平有缺錢使用，自可將該等儲值卡以等值金
    額出售予有需要之人，且此信非難事，實無需以低於內尚有
    儲值金額高達3440元之2000元低價出售予被告之方式致自己
    血本無歸，是被告此處所辯，要屬事後矯飾卸責之詞，不足
    為採。
  3.再者，被告曾供稱：第1次將卡片拿回去給證人曾志平表示
    不能用時，證人曾志平又拿了1張卡片給伊，伊看過餘額一
    模一樣，伊還以為證人曾志平是在欺騙伊等語，詳如前述，
    則由被告該等供稱裡面實透露出下列訊息：被告本來以為
    證人曾志平先後交付的卡片是相同的；被告經過一定事件
    之發生後（依上開說明可推知應係該B卡第1次竟然刷過而交
    易成功），才解消可能遭證人曾志平以同一張卡片欺騙之疑
    慮。果證人曾志平確實係向被告稱：欠現金而低價求售儲值
    卡，則被告對於該等缺錢之證人曾志平竟先後在短時間內（
    被告初次使用A卡係98年8月15日、初次使用B卡則為同年月
    19日，先後僅差5日）擁有2張金額均高達3440元之儲值卡，
    自無不產生懷疑之理。是依本案被告購買上揭高速公路電子
    收費儲值卡之客觀情狀及其生活、職業經驗，均應足以使被
    告在買受該等儲值卡時，對該等儲值卡之來源為盜贓物一事
    可得而知悉。況被告於本件係以幾近6折價格購得與現金具
    有相同使用效果之儲值卡，依據其在跳蚤市場多年擺攤之經
    驗，當能產生該等物品來源係盜贓物之可能性甚高之懷疑，
    應屬至明，是被告此處所辯實無從作為有利於己之論述依據
    ，彰然甚明。
  (六)縱上所述，本件被告於買受證人曾志平所出售之高速公路電
    子收費儲值卡（起初購買之標的為A卡，B卡則係基於同一買
    賣行為而為之退換貨標的）時，應可得而知該等儲值卡片係
    盜贓遺失物等節，乃屬事證明確，堪為認定，被告上揭所辯
    洵屬事後卸責之詞，無足為採。本件事證明確，自應對被告
    之行為依法予以論科。
二、核被告所為，係犯刑法第349條第2項之故買贓物罪。公訴意
    旨固以被告先向不詳人士購得A卡使用後，又向證人曾志平
    購得B卡使用而認定被告分別犯刑法第349條第1、2項之2罪
    ，惟經本院釐清被告購買使用上揭A、B二卡之過程應如犯罪
    事實欄所述，堪信被告係出於一個故買贓物之犯意而購得上
    揭A、B二卡，究其本質仍屬同一買賣行為裡面之退、換貨標
    的而非2個分別獨立之行為，惟此與檢察官起訴內容所敘之
    事實當屬客觀上同一基礎社會事實，本院因認起訴情節應為
    如上之犯罪事實欄所述，並以被告所為應係犯1故買贓物罪
    而以一罪論處，而不另就收受贓物部分為無罪之諭知，附此
    敘明。爰審酌被告犯後一再辯稱係誤買，犯後態度非甚良好
    ，惟其犯罪之動機係為貪圖蠅頭小利，且手段尚稱平和，而
    本遺失物之被害人復因即時報失而在遺失高速公路電子收費
    儲值卡項上未有大額財產上損失（僅B卡持有人陳昌霖遭多
    扣40元）等一切情狀，對被告量處如主文所示之刑，並依法
    諭知易科罰金之折算標準。
據上論斷，應依刑事訴訟法第299條第1項前段，刑法第349條第
2項、第41條第1項前段、刑法施行法第1條之1，判決如主文。
中    華    民    國    99    年    11    月    25    日
                  刑事第十一庭  審判長法  官  林慧英
                                      法  官  江奇峰
                                      法  官  林學晴
以上正本證明與原本無異。
如不服本判決應於收受判決後10日內向本院提出上訴書狀，並應
敘述具體理由；其未敘述上訴理由者，應於上訴期間屆滿後20日
內向本院補提理由書（均須按他造當事人之人數附繕本）「切勿
逕送上級法院」。
                                      書記官  簡雅文
中    華    民    國    99    年    11    月    25    日
附錄論罪科刑法條
 中華民國刑法第349條第2項
（普通贓物罪）
搬運、寄藏、故買贓物或為牙保者，處5年以下有期徒刑、拘役
或科或併科1千元以下罰金。

司法院資訊處製作；財團法人民間司法改革基金會備份。
